臺灣高等法院臺中分院刑事判決　　　　　民國八十九年度上更(二)字第三二二號
　　上　訴　人
　　即　被　告　丁○○
　　指定辯護人　本院公設辯護人　甲○○
右上訴人因貪污治罪條例案件，不服臺灣苗栗地方法院中華民國八十七年十二月三十
日第一審判決（民國八十七年度訴字第二五二號，起訴案號：臺灣苗栗地方法院檢察
署民國八十七年度偵字第二四三七號；移送併辦案號：同署同年度偵字第二六七四號
），提起上訴，判決後，經最高法院第二次發回更審，本院判決如左：
    主    文
原判決撤銷。
丁○○無罪。
    理    由
一、公訴意旨略以：丁○○係前西湖鄉農會供銷部主任，負責省糧食處委託代銷肥料
    之業務，為受公務機關委託承辦公務之人，竟基於概括犯意，意圖為自己不法之
    所有，自民國八十六年九月起，先後多次將代銷肥料之收入，總計新台幣二十二
    萬一千八十元予以侵占入己，未繳交予公庫，嗣八十七年三月二十三日，省糧食
    處苗栗管理處派員前往西湖鄉農會，查核得該農會實際庫存肥料數與報表所列庫
    存數不符，始知上情。因認丁○○犯有貪污治罪條例條例第四條第一項第一款之
    侵占公有財物罪嫌云云。
二、按犯罪事實應依證據認定之，無證據不得推定其犯罪事實，刑事訴訟法第一百五
    十四條定有明文。又認定不利於被告之事實須依積極證據，苟積極證據不足為不
    利於被告事實之認定時，即應為有利於被告之認定，更不必有何有利之證據，最
    高法院三十年上字第八一六號著有判例；又認定犯罪事實應依積極證據，為刑事
    訴訟法明定，故被告否認犯罪事實所持之辯解，縱屬不能成立，即非有積極證據
    足以證明其犯罪行為，仍不能據為有罪之認定（最高法院三十年上字第一八三一
    號判例參照）。再者，貪污治罪條例第四條第一項第一款侵占公有財物罪之成立
    ，除須依據法令從事於公務之人員主觀上有不法所有之意圖外，並須以行為人自
    己持有之公有財物，變易持有為所有之意思，而逕為所有人之行為，為構成要件
    （最高法院七十二年台上字第三一一三號判決參照）。
三、本件公訴人認被告犯有貪污治罪條例第四條第一項第一款之侵占公有財物罪，即
    連續侵占其代售肥料之款項二十二萬一千八十元，係以證人丙○○證稱其於八十
    七年三月二十三日至該農會抽查時，以當日之庫存量與被告製作之旬報表（至三
    月二十日）之實際數目不符，始將該不足之數作為己售出，命西湖鄉農會補足不
    足之二十二萬一千八十元。且該農會八十七年三月二十一日至二十二日係出售肥
    料一萬三千九百五十四元，益徵被告自八十六年九月起至八十七年三月二十三日
    止，已有二十二萬一千八十元未繳庫，復有抽查庫存肥料報告表一紙，西湖鄉農
    會庫存肥料查倉紀錄表二紙，西湖鄉農會轉帳支出傳票，票號ＬＮ000000
    0號，發票日八十七年三月二十七日，面額二十二萬一千八十元發票人西湖鄉農
    會支票一紙附卷足稽，為其論據。
四、惟訊之被告丁○○堅決否認其有侵占上開肥料款之犯行，辯稱，其出售之肥料款
    ，均放在抽屜，並未加以侵占入己等語。於檢察官偵查中供稱，因很忙，所以沒
    有記帳（指銷售帳冊），故糧管處人員查帳時，提不出帳冊，旬報表係依據銷售
    帳冊記載，因為沒有記帳，旬報表先報，但帳冊是事後再補記，因為當時該等旬
    報表的數目報出去之後，還沒有記到帳，所以當時沒有辦法提供帳冊給稽查人員
    ，賣肥料所以沒有記帳，乃因忙得沒辦法記，各云云（見八十七年他字第一四二
    號卷第三十一頁背面末行至三十二頁正面第四十八背面）。稽查人員丙○○亦於
    檢察官偵查中證稱：「當時農會並未依規定逐日將肥料進出情形登帳，我們有給
    他帳簿，但農會並未逐日登載，故我們就以農會所提供之旬報表來點庫存數，我
    們先點庫存數量，再依照農會提供之旬報表檢查，結果該庫存數與實際點的數目
    不符，所以我們就以不足之數目當作已銷售來處理，並且要求將賣出去之銷售價
    款於三日內繳」等情（見同上卷三十頁正面及背面）。其於調查站訊問時亦為相
    同之證述（見八十七年偵字第二六七四號卷第七、八頁），而該農會總幹事乙○○於檢察官偵查中證稱，西湖鄉農會代糧食局保管之肥料，在八十七年三月份糧
    食局抽查時，並無短少情事（見同上他卷第十三頁背面第六－八行）。其於調查
    時亦證稱，係因被告帳目不清而發生問題（見同偵卷第十頁正面）。該農會管理
    肥料之己○○亦證稱，八十七年三月間苗栗糧管處派員清點肥料結果，肥料並無
    短缺（見同上他卷第二十一頁正面）。台灣省政府糧食局苗栗管理處函覆臺灣苗
    栗地方法院檢察署亦稱：「查本處民國八十七年三月二十三日以不定期方式派員
    稽查西湖鄉農會代管肥料，經查核結果：該會各項肥料收方合計扣除付方合計之
    結存數量加農會自存肥料數量合計之應存數量總計，與實際清點肥料數量相符」
    （見同他字卷第六頁）。本院函請該管理處查覆該處派員稽查西湖鄉農會代管肥
    料，到底各項肥料有無被丁○○販賣得款侵占入己之情事，如有，丁○○各於何
    年何月何日侵占多少價款，各該價款係何時出售何種肥料所得，請列表詳載明白
    。亦據覆稱：「本處依據稽查工作須知，不定期稽查轄內各農會代管肥料，民國
    八十七年三月二十三日派員稽查西湖鄉農會庫存肥料時，經盤點結果，肥料實物
    庫存數量與管倉員所登之肥料進出登記簿庫存數量相符，卻與肥料主辦人丁○○
    填報之旬報表庫存數量不符。湯君負責肥料銷售、收款、解繳及記帳、報表等工
    作，經查湯君係因無逐日登帳，以至帳目不清，本處乃依盤點庫存肥料數量與報
    表帳面庫存數量不足之部分，以銷售出帳，並限農會於三日內繳清肥料價款」等
    情（見本卷第四十九頁）。本院再函請該農會將被告自八十六年九月間接任供銷
    部主任至八十七年三月二十三日止代售肥料所製作之肥料銷售留存單、收入傳票
    ，以及會計人員制作之明細分款帳檢送憑辦。而本院依該農會據上函檢送之資料
    連同扣案之單據請該糧管處稽查人員戊○○、丙○○會算被告究於何時各侵占多
    少肥料款，經會算結果答稱：「根據現有資料，他交給農會的肥料款八十六年九
    月份一三八、七０八元，八十六年十月份四一、四一二元，十一月份八四、四九
    七元，十二月份四０一、０五八元，八十七年一月份七二二、四六一元，二月份
    六四八、八八八元，三月份四一八、六三八元，但查不出丁○○其他月份銷售肥
    料的金額，只知道八十七年三月份銷售五二五、二八九元，但他只有繳交四一八
    、六三八元（如加上被告補繳之二十二萬一千零八十元，則被告三月份共繳交六
    二九、七一八元，亦超過其銷金額十萬餘元），三月二十三日是最後一次繳到農
    會，差額一０六、六五一元，三月二十七日是最後一次銷售肥料，然而，他三月
    份銷售肥料至三月二十三日共銷售三二七、四七一元，而實際繳交至三月二十三
    日之肥料款四一八、六三八元，共多繳九萬多元，其所以如此，可能是農會的資
    料不齊全，也有可能是二月份的銷售金額，三月份才繳交等語（見本院卷第九十
    四、五頁）。
五、綜上諸情以觀，堪認被告銷售肥料並無記帳，所以丙○○、戊○○始無由從本院
    調取及原先扣案之資料會算出被告自承辦銷售業務時起至被稽查時止之每月份銷
    售肥料之金額，僅有其每月繳交農會之肥料款，既無被告每月銷售肥料之金額，
    僅有被告繳肥料款之金額，又如何能計算出被告銷售肥料之日期、金額若干，侵
    占多少？次查，旬報表應係依銷售肥料帳冊登載，然被告既無登載銷售肥料日期
    、數量、金額於帳冊，其旬報表自係憑空填載，其不實在乃係意料中事，然稽查
    人員丙○○、戊○○依此不實之旬報表核對庫存而推論被告應補繳二十二萬一
    千零八十元之肥料款，此種失真之計算方法又如何能據以認定被告有侵占二十二
    萬一千零八十元之肥料款。況被告之最終旬報表係填載至八十七年三月二十日，
    而丙○○、戊○○係於八十七年三月二十三日，被告於八十七年三月二十一日及
    二十二日尚出售肥料一萬三千九百五十四元，亦應自二十二萬一千零八十元中扣
    除此數，如何能謂被告侵占二十二萬一千零八十元；又丙○○、戊○○雖會算八
    十七年三月份被告共出售肥料五二五、二八九元，但被告僅繳交四一八、六三八
    元，差額一０六、六五一元。然被告於當月又補繳二十二萬一千零八十元，顯然
    八十七年三月份所繳之肥料款，已逾出售之肥料款十一、二萬元。據此以觀，顯
    然係被告未依規定記載銷售肥料帳冊，而憑空制作旬報表，且不按時繳交肥料款
    ，又不知何時應繳交多少肥料款，致有上開差額之發生，然迄無明確之人證、物
    證足以證明被告有擅自將肥料款花用，變易持有為所有之侵占犯行，且由被告能
    遵限補足二十二萬一千零八十元之肥料款，益足以證明其無不法所有之侵占犯行
    ，毋怪乎丙○○、戊○○於原審證稱，有無舞弊，彼等不能推斷（見原審卷第三
    十九頁正面）。而該管糧管處一直函示肥料無短缺情事，不知被告何時侵占若干
    ，該農會總幹事乙○○、倉庫肥料管理員己○○證稱肥料並無短缺。茲應再審究
    者即被告之補繳二十二萬一千零八十元，能否據此即推論其有侵占肥料款？似亦
    不然，蓋該二十二萬一千零八十元係依據不實之旬報表點算庫存而來，基礎推算
    資料既然失真，又如何能據以認定被告侵占，且被告若因見稽查人員以其制作之
    旬報表據以點算庫存，有所短缺，為保職位或怕惹官司，自掏腰包以息事寧人，
    又如何據此而推論其有侵占之犯行。易言之，在有被告據實制作之銷售肥料帳冊
    中所載銷售金額、日期，來核對其繳交農會之肥料款有差額以前，尚難依不實之
    旬報表以推論被告有侵占之犯行。故公訴人以被告制作之旬報表與實際庫存不合
    ，被告因而補足二十二萬一千零八十元，而認定被告有侵占該肥料款，尚有誤會
    。至其他抽查庫存肥料報告表，庫存肥料查倉記錄表，該農會轉帳二十二萬一千
    零八十元之支出傳票及該支票，前者僅係記載庫存資料，後者係依不實旬報表推
    算之結果，均不足據以認定被告侵占事實。其他又查無任何積極證據足以證明被
    告於何年、月、日出售多少肥料，將若干肥料款易持有為所有之侵占事實（最高
    法院歷次發回意旨均指摘須查明此項事實），要難令負該項刑責。原審不察，遽
    對被告論罪科刑，核有未合。被告上訴意旨，執此指摘原審判決不當，顯有理由
    ，自應由本院將原審判決撤銷，諭知被告無罪。
據上論斷，應依刑事訴訟法第三百六十九條第一項前段、第三百六十四條、第三百零
一條第一項，判決如主文。
本案經檢察官陳惠珠到庭執行職務。
中      華      民      國      九十一   年       三      月     十九   日
                                    臺灣高等法院臺中分院刑事第七庭
                                          審判長法  官  林  榮  龍
  法  官  謝  說  容
                                                法  官  黃  日  隆
右正本證明與原本無異。
如不服本判決應於收受送達後十日內向本院提出上訴書狀，其未敘述上訴之理由者並
得於提起上訴後十日內向本院補提理由書（均須按他造當事人之人數附繕本）。
                                                書記官  林  端  容
中      華      民      國      九十一   年       三      月     二十   日
                                                                        Ｉ
